【裁判字號】    99,訴,1828
【裁判日期】    991021
【裁判案由】    清償債務
【裁判全文】
臺灣板橋地方法院民事判決              99年度訴字第1828號
原      告  北橋營造工程有限公司
法定代理人  乙○○
（即清算人代表）
被      告  響泰工程顧問有限公司
法定代理人  甲○○
訴訟代理人  郭芳宜律師
上列當事人間請求清償債務事件，經本院於民國99年10月7日言
詞辯論終結，判決如下：
    主  文
原告之訴及假執行之聲請均駁回。
訴訟費用由原告負擔。
    事實及理由
一、原告起訴主張:
  (一)緣原告於民國84年間承攬訴外人瑞豐建設股份有限公司（下
    稱瑞豐公司）開發之新店市○○路77號美麗殿建築工程，嗣
    因瑞豐公司資金週轉不靈，宣告倒閉，原告爰以法定抵押權
    人身份，夥同其內部股東即被告響泰工程顧問有限公司，向
    臺灣臺北地方法院承受前開不動產，雙方並約定原告佔該不
    動產56% 之持分權利，被告則占44% 權利，又為處理該共有
    資產，被告曾向原告借支、或由原告代墊處理費用，經85年
    5 月15日及90年4 月6 日之結算，得出被告應給付原告新臺
    幣（下同）93萬元，惟期間原告曾將該債權移轉予賴進富，
    經賴進富數度向被告請求均遭拒絕，無奈原告始同意返還該
    筆債權，由原告向被告求償。
  (二)為此，依據消費借貸法律關係，求命被告給付原告93萬元，
    及自94年8 月9 日翌日起至清償日止，按週年利率百分之5
    計算之利息。並陳明願供擔保請准宣告假執行等語。
二、被告則以：
  (一)原告為有限公司，92年11月25日遭經濟部廢止公司登記時，
    股東有乙○○、廖達洋、廖達貫、鄒玉芳及廖施愛珠等5 人
    ，而原告雖據股東會議紀錄主張於93年10月1 日全體股東決
    議，由乙○○全權處理公司資產、負債、代表公司對外進行
    處分事宜，惟99年4 月11日決議乙○○為清算人之會議，僅
    由乙○○、廖達洋、廖達貫及廖茂源（即廖施愛珠之繼承人
    代表）出席，總表決權比例僅71.11%，是以乙○○代表原告
    訴訟，尚有欠缺。
  (二)原告、被告與賴進富三方面，曾於92年7 月25日共同簽定被
    告免責之債務承擔契約（詳原證四），原告對被告即無任何
    債權債務關係，縱賴進富未依約履行清償，被告亦非為債務
    人，原告藉此請求系爭93萬元本息，應無理由。
三、兩造不爭執之事實：
  (一)原告提出之原證1、3、4、5、6、7、9號之書證形式上為真
    正。
  (二)84年間原告承攬訴外人瑞豐公司開發之新店市○○路77 號
    美麗殿建築工程，後瑞豐公司倒閉，由原告及被告共同承受
    系爭不動產，嗣為處理系爭不動產，被告曾向原告借支或由
    原告代墊，85年5 月15日第1 次結算94萬5200元，90年4 月
    6 日修正為93萬元。
四、本院之判斷：
    兩造之爭點在於：(一)兩造與第三人賴進富訂立協議書，同意
    由賴進富承擔被告積欠原告93萬元之債務後，可否再向被告
    請求給付該93萬元？(二)原告持賴進富所簽立之債權轉讓證明
    書，請求被告給付93萬元，有無理由？本院判斷如下：
  (一)兩造於92年7月25日協議確認被告積欠原告93萬元之債務：
    原告主張於84年間向訴外人瑞豐公司承攬新店市○○路77號
    美麗殿建築工程，後因瑞豐公司資金週轉不靈，宣告倒閉。
    原告公司以法定抵押權人之身分夥同其內部股東即被告，向
    法院承受臺灣臺北地方法院北院瑞85民執子8101字第15833
    號所示不動產，並約定原告公司占56%，被告占44%持分權利
    。嗣後為處理該共有資產，被告向原告公司借支，85年5月1
    5日第一次結算金額為94萬5,200元，嗣後雙方於90年4月6日
    依協議書第8 條，及於92年7月25日依協議書第7條，修正確
    認債權額為93 萬元，有臺灣臺北地方法院86年5月14日北院
    瑞85民執子8101字第15833號函影本、協議書影本2份附卷可
    參，被告對之均不爭執，原告主張對被告原有93萬元之債權
    ，應屬可採。
  (二)被告積欠原告之上開債務，已因第三人賴進富債務承擔，而
    脫離該債務，原告不得復向被告請求清償：
   1、按第三人與債權人訂立契約承擔債務人之債務者，其債務
      於契約成立時，移轉於該第三人；第三人與債務人訂立契
      約承擔其債務者，非經債權人承認，對於債權人不生效力
      ，民法第300條、第301條分別定有明文。又按「按債務承
      擔契約，係以移轉債務於第三人為目的之契約，第三人與
      債權人間一有此項契約之成立，債務即移轉於第三人，嗣
      後原債務人既不復負擔債務，債權人自不得更向原債務人
      請求履行。最高法院23年上字第3008號著有判例。因之，
      如由債權人、債務人與第三人共同簽訂債務人免責的債務
      承擔契約，而由第三人單獨承擔原債務契約時，原債務人
      立即脫離債務關係，債權人即不得向債務人請求履行。
   2、經查：兩造與第三人賴進富於92年7月25日 訂立協議書，
      依協議書第7條、第8條約定，被告積欠原告公司之債務於
      85年5 月15日經被告確認為93萬元，並由第三人賴進富代
      墊償還，被告積欠第7 條之債務，由第三人賴進富理清，
      被告若再有其他債務，應依其簽立切結書之內容負責等情
      ，有兩造與第三人賴進富於92年7 月25日訂立之協議書在
      卷可按（見本院卷第14頁至18頁），該協議書已約定系爭
      債務由第三人賴進富理清，即為債務承擔，被告脫離債務
      關係之意甚明。又原告公司係於92年11月25日經經濟部廢
      止登記，有其變更登記事項卡在卷可按，其於92年7 月25
      日與被告及第三人賴進富訂立協議書，同意由第三人賴進
      富為債務承擔，自屬有效。故兩造與第三人賴進富於92年
      7 月25日共同簽訂債務人即被告免責的債務承擔契約，而
      由第三人賴進富單獨承擔原債務契約，原債務人即被告立
      即脫離債務關係。被告對原告公司93萬元之債務，已由第
      三人賴進富承擔，被告即脫離債務關係，與原告公司已無
      任何債務關係存在。嗣後縱使第三人賴進富未履行，因被
      告已脫離債務關係，依上開說明，原告公司自不得復向被
      告請求履行93萬元之債務。
  (三)原告持第三人賴進富簽立之債權轉讓證明書，請求被告給付
    93萬元，惟不能證明對被告有該債權存在，其請求被告給付
    93萬元，亦為無理由：
    原告主張其已將對被告之上開債權93萬元轉讓與第三人賴進
    富，惟賴進富數度向被告請求給付，均遭拒絕，遂與原告協
    商同意將該債權返還予原告，原告自得向被告請求給付云云
    ，固據其提出債權移轉證明書1 件為證，惟為被告所否認，
    且觀之兩造與第三人賴進富所訂立之協議書，係屬債務承擔
    契約，並非原告將債權轉讓與賴進富，有該協議書可參，原
    告主張係其將93萬元之債權轉讓與賴進富云云，顯非可採；
    又本件被告已因上開債務承擔之協議書而脫離該債務關係，
    原告對被告已無債權可言，不得復向被告請求履行，已如前
    述，故除非原告另對被告取得新債權外，均不得再向被告請
    求履行債務。然原告始終無法舉證證明第三人賴進富對被告
    確有93萬元之新債權存在，此徵之原告於起訴狀自承「遂與
    原告協商後同意將該債權返還予原告，並另具債權移轉證明
    書」等語自明，顯見第三人賴進富並無新債權93萬元存在，
    其返還原告者為原告與被告間原來之93萬元債權，而如前所
    述，被告之該債務已因第三人賴進富同意承擔，被告已脫離
    債務關係，與原告公司已無該93萬元之任何債務關係，原告
    不得復向被告請求履行。從而，原告主張其由第三人賴進富
    返還原來對被告93萬元之債權，請求被告給付云云，依上開
    說明，不得復向被告請求，是原告請求被告給付93萬元，為
    無理由。
  (四)綜上所述，原告主張依兩造債之關係，請求被告返還所欠債
    務93萬元，及自本件起訴狀繕本送達被告之翌日起至清償日
    止，按週年利率百分之五計算利息，為無理由，應予駁回，
    其假執行之聲請，亦失所附麗，應併予駁回。
五、本件事證已臻明確，兩造其餘攻擊防禦方法及所提證據，經
    審酌後認與本案判決結果不生影響，爰不另一一論述，附此
    敘明。
六、結論：本件原告之訴為無理由，依民事訴訟法第78條，判決
    如主文。
中    華    民    國    99    年    10    月    21    日
                  民事第三庭    法  官  林錫凱
以上正本係照原本作成
如對本判決上訴，須於判決送達後20日內向本院提出上訴狀。如
委任律師提起上訴者，應一併繳納上訴審裁判費。
中    華    民    國    99    年    10    月    21    日
                                書記官  羅麗娟

司法院資訊處製作；財團法人民間司法改革基金會備份。
